臺灣高等法院刑事判決　　　　　　　　99年度上重訴字第51號
上　訴　人
即　被　告　宋仕業
選任辯護人　李淵聯律師
上　訴　人
即　被　告　何志安
選任辯護人　紀亙彥律師
上列上訴人因殺人案件，不服臺灣桃園地方法院98年度重訴字第
73號，中華民國99年6 月30日所為之第一審判決（起訴案號：臺
灣桃園地方法院檢察署98年度偵字第19519 號），提起上訴，本
院判決如下：
    主  文
上訴駁回。
    事  實
一、宋仕業（綽號「三七仔」）曾因贓物案件，經臺灣高等法院
    臺中分院以91年度上易字第1826號判決判處有期徒刑三月確
    定，又因妨害公務案件，經臺灣苗栗地方法院以91年度苗簡
    字第572 號簡易判決判處應執行有期徒刑四月確定，上開二
    案經臺灣高等法院臺中分院以92年度聲字第217 號裁定定其
    應執行有期徒刑六月確定，於民國92年12月9日執行完畢。
二、緣宋仕業前因在臺北縣八里鄉（現改制為新北市八里區，下
    同）臺北港載運砂石之排班插隊問題，與同在該處載運砂石
    之司機王勇忠（綽號「紅龜」）發生爭執而心生不滿，遂於
    95年3 月22日下午，委請王勇忠之友人即同在臺北港載運砂
    石之司機何志安（綽號「大支」）出面邀約王勇忠於當日下
    班後一同吃飯、喝酒，並告知何志安如在席間與王勇忠談判
    不成，將伺機教訓王勇忠。何志安明知若王勇忠同意出席，
    宋仕業有可能藉機傷害王勇忠，卻仍於當日下班前約王勇忠
    一同至新北市○里區○○路○段近臺北港、由杜連發經營之
    小吃店用餐、飲酒；於同日晚間7 時許，提早至該小吃店等
    候之宋仕業見何志安帶同王勇忠一同進入該小吃店後，即主
    動上前與王勇忠、何志安二人攀談並同桌吃飯、喝酒，至同
    日晚間8 時許，三人用餐完畢後，宋仕業復約何志安、王勇
    忠再至他處續攤飲酒，王勇忠同意後，旋由宋仕業駕駛王勇
    忠所有之車號V5─7208號白色自小客車搭載何志安、王勇忠
    離去。途中，宋仕業因之前載運砂石之排班插隊問題與王勇
    忠再起口角，宋仕業憤怒難抑，旋將上開車輛停放在新北市
    林口區○○區道路旁，與王勇忠下車後，即基於與何志安共
    同傷害王勇忠之犯意聯絡與行為分擔，由宋仕業徒手與王勇
    忠互毆，復乘機撿拾路旁疑似木棍之物品，連續朝王勇忠之
    頭部敲擊多下，何志安則在旁把風，導致王勇忠之頭部（含
    額部、顳部、頰部、鼻樑）等處，受有多處大小不等、形狀
    大小不一之擦挫傷（大小從0.5 x0.5公分至3x 2.5公分，右
    側頭部約九處，左側頭部約六處，且右側挫傷較左側嚴重）
    並因此昏迷在地（傷害部分未據告訴）。宋仕業、何志安見
    王勇忠昏迷倒地後，明知王勇忠僅為暫時性的昏迷，若儘速
    將其送醫急救仍有救治之可能，竟為免王勇忠清醒後知悉其
    二人上開設局傷害之事及追究其等刑責，何志安遂提議將昏
    迷之王勇忠丟入海中溺斃並湮滅罪證，經宋仕業同意後，其
    二人遂將原僅欲傷害王勇忠之犯意提升至共同殺人之犯意聯
    絡，先由何志安將王勇忠所持用之門號0000000000號行動電
    話關機，以斷絕外界與王勇忠之聯絡，復由宋仕業、何志安
    二人共同將昏迷之王勇忠搬抬至上開自小客車，由宋仕業快
    速駕車前往西濱快速道路南向25.4公里處之長生火力發電廠
    旁之僻靜小路，二人並徒步合力將王勇忠搬抬至附近海域，
    將王勇忠丟入水深及膝之海水中，以致原已昏迷之王勇忠終
    因窒息而溺斃。宋仕業與何志安二人離開現場後，為圖掩飾
    其等殺害王勇忠之犯行，並誤導檢警機關對該案件偵查之方
    向，復共同商議先由宋仕業駕車搭載何志安返回八里地區，
    宋仕業再持王勇忠之行動電話至林口地區○於○○○段時間
    後，復由何志安以其持用之門號0000000000號行動電話撥打
    王勇忠之上開行動電話，宋仕業則在林口地區接聽王勇忠之
    電話，以使人誤認王勇忠當日失蹤之時間、地點，二人並共
    同商議製造其二人當時不在案發現場之虛偽證據，決定方案
    後，宋仕業旋即載送何志安返回新北市八里區臺北港附近，
    隨後並持王勇忠之行動電話駕車前往新北市○○區○○村○
    ○○○路91號附近等候何志安來電，而何志安則委請不知情
    之友人鄭芷欣駕車附載其前往新北市三重區佯稱要向朋友拿
    東西，途中何志安即不斷以電話及簡訊與不知情之友人劉大
    維聯繫，除藉此留下通聯紀錄外，並委請劉大維於將來檢警
    上門查訪、訊問時，虛偽陳述其曾於該日晚間來訪等情；何
    志安於當日晚間11時許返回新北市八里區後，即依之前與宋
    仕業之約定，於當日晚間11時13分許，以其持用之上開行動
    電話撥打王勇忠之行動電話，由宋仕業負責接聽王勇忠之上
    開行動電話，二人並通話29秒以營造王勇忠當時仍健在且出
    現在林口地區之假象，宋仕業於通話中復與何志安相約在前
    揭由杜連發經營之小吃店附近碰面，欲將王勇忠的行動電話
    交由何志安處理，隨後宋仕業旋將王勇忠之行動電話關機。
    嗣宋仕業、何志安碰面後，宋仕業即將王勇忠的行動電話交
    由何志安，何志安即將之丟棄在臺北港內，宋仕業則負責處
    理王勇忠之自小客車。隔（23）日何志安復告知向其詢問王
    勇忠下落之王勇忠妻子田麗君告稱王勇忠有來上班，企圖掩
    飾其二人之上開行為。嗣於同年月24日下午3 時30分許，適
    有至海邊欲撿拾漂流木之徐榮輝，在王勇忠遭丟棄入海之地
    點北方約10至15公尺處，發現王勇忠之遺體漂上案，報警處
    理，始查悉上情。
三、案經臺灣桃園地方法院檢察署檢察官相驗後自動檢舉偵查起
    訴。
    理  由
壹、程序之證據能力部分
一、被告以外之人，於審判外之言詞或書面陳述，除法律有規定
    者外，不得作為證據，刑事訴訟法第159條第1項定有明文。
    經查，證人田麗君、徐榮輝、劉國華、楊宛真、胡紘瑋、藍
    清珠、翁義勝、顏再明於警詢時之證詞，屬於被告以外之人
    ，於審判外之言詞陳述，被告宋仕業及其辯護人既否認該等
    陳述有證據能力，且查無其他例外得以之作為證據之各種情
    形，其所為之陳述，應無證據能力，但得作為彈劾其證詞之
    用。
二、
（一）按刑事訴訟法第159條第1項規定：「被告以外之人於審判
      外之言詞或書面陳述，除法律有規定者外，不得作為證據
      」；其立法本旨係以證人於審判外之言詞或書面陳述，屬
      於傳聞證據，此項證據，當事人無從直接對於原供述者加
      以詰問，以擔保其真實性，法院亦無從直接接觸證人而審
      酌其證言之憑信性，違背直接審理及言詞審理之原則，除
      具有必要性及信用性情況之除外者外，原則上不認其有容
      許性，自不具證據能力；至所謂具有必要性及信用性情況
      者，例如刑事訴訟法第159條之1、之2、之3、之4、之5情
      形，仍例外認其有證據能力，然此乃係指法院未於審判期
      日傳喚相關證人到庭，案件僅能依靠該等證人於審判外之
      陳述以為判斷之情形，始需就該等審判外供述證據嚴格依
      照刑事訴訟法第159條之1至之5 所定要件一一檢視各該證
      人之供述，作為證據之資格。倘法院已經依據當事人聲請
      傳喚證人到庭接受檢辯雙方之交互詰問，則法院既已透過
      直接、言詞審理方式檢驗過該證人之前之證詞，當事人之
      反對詰問權亦已受到保障得以完全行使之情況下，該等審
      判外證據除有其他法定事由（例如：非基於國家公權力正
      當行使所取得或私人非法取得等，而有害公共利益，即以
      一般證據排除法則為判斷），應認該審判外供述已得透過
      審判程式之詰問檢驗，而取得作為證據之資格，亦即其審
      判外供述與審判中供述相符部分，顯然已經構成具備可信
      之特別情狀，當然有證據資格（實務上之作用常為引用該
      等陳述與審判中陳述相符，強化該證人供述之可信度），
      其不符部分，作為檢視審判中所為供述可信與否之彈劾證
      據，當無不許之理，甚者，其不符部分倘係於司法警察、
      檢察事務官調查中之供述，作為認定被告犯罪與否或不構
      成犯罪與否之證據，亦僅需依照刑事訴訟法第159條之2規
      定，斟酌其審判外供述作成外部環境、製作過程、內容、
      功能等情況認為之前供述較為可信，即可取得證據之資格
      ，而作為認定事實之證據資格（最高法院94年度台上字第
      2507號、95年度台上字第2515號判決同此意旨）。再按刑
      事訴訟法第159條第1項規定：「被告以外之人於審判外之
      言詞或書面陳述，除法律有規定者外，不得作為證據」，
      被告以外之人於檢察事務官、司法警察官或司法警察調查
      中所為之陳述，基於實體發現真實之訴訟目的，依同法第
      159條之2規定，如與審判中之陳述不符時，經比較結果，
      其先前之陳述，相對「具有較可信之特別情況」，且為證
      明犯罪事實存否所「必要」者，係指陳述是否出於供述者
      之真意、有無違法取供情事之信用性而言，故應就調查筆
      錄製作之原因、過程及其功能等加以觀察其信用性，據以
      判斷該傳聞證據是否有特別可信之情況而例外具有證據能
      力，並非對其陳述內容之證明力如何加以論斷，二者之層
      次有別，不容混淆（最高法院94年度台上字第629 號判決
      亦同此意旨）。
（二）經查，本件證人何志安、馮士傑、鄭芷欣、劉大維、杜連
      發、林惠珠等分別經原審及本院於審判期日傳喚到庭，與
      被告行交互詰問程序，直接言詞審理檢視其證詞，故其於
      警詢之供述，對於被告宋仕業當然已取得作為證據之資格
      ，相符部分，自有證據能力；另不符部分，本院斟酌：其
      等於前開警詢筆錄製作之過程，係由警員先詢問其年籍資
      料後，復為權利事項之告知，進而詢問到派出所製作警詢
      筆錄之原因再制作警詢筆錄，亦查無系爭筆錄有何違法或
      不當取得之情形，是其等警詢證述內容之形成，顯係出於
      自由意志而為證述，且查無其他證據足使本院認證人何志
      安、馮士傑、鄭芷欣、劉大維、杜連發、林惠珠等於警詢
      中之證言，有何違法取供情事之虞，依前開條文之意旨，
      證人何志安、馮士傑、鄭芷欣、劉大維、杜連發、林惠珠
      等於警詢中之證言，核其性質雖屬傳聞證據，但就警詢筆
      錄製作之過程加以觀察其信用性，且為證明犯罪事實存否
      所「必要」，認其等證言例外具有證據能力。
三、又刑事訴訟法有關傳聞法則及例外規定（第159條至第159條
    之5），於條文係明文規定得為證據者（如第159條之1第1項
    ），或條文已明定原則上有證據能力，但當事人不爭執或未
    抗辯其有例外否定證據能力之情形，即無蛇足說明其有證據
    能力之必要。同法第159條之1第2 項規定：「被告以外之人
    於偵查中向檢察官所為之陳述，除顯有不可信之情況者外，
    得為證據。」係明文規定被告以外之人於偵查中向檢察官所
    為之陳述，原則上為法律規定有證據能力之傳聞例外，僅於
    顯有不可信之情況，始例外否定其得為證據。刑事被告之詰
    問權，係指訴訟上被告有在審判庭盤詰證人之權利；偵查中
    檢察官訊問證人，旨在蒐集被告犯罪證據，以確認被告嫌疑
    之有無及內容，與審判中透過當事人之攻防，經由詰問程序
    調查證人以認定事實之性質及目的有別。偵查中辯護人僅有
    在場權及陳述意見權，此觀刑事訴訟法第245條第2項前段之
    規定甚明，檢察官訊問證人並無必須傳喚被告使其得以在場
    之規定，同法第248條第1項前段雖規定「如被告在場者，被
    告得親自詰問」，亦僅賦予該在場被告於檢察官訊問證人時
    得親自詰問證人之機會而已，被告如不在場，殊難期有親自
    詰問之可能。此項未經被告詰問之被告以外之人於偵查中向
    檢察官所為之陳述，依刑事訴訟法第159條第1 項、第159條
    之1第2項之規定，除顯有不可信之例外情況外，原則上為「
    法律規定得為證據」之傳聞例外，依其文義解釋及立法理由
    之說明，並無限縮於檢察官在偵查中訊問證人之程序，應已
    給予被告或其辯護人對該證人行使反對詰問權者，始有證據
    能力之可言。為保障被告之反對詰問權，並與現行法對傳聞
    例外所建構之證據容許範圍求其平衡，證人在偵查中雖未經
    被告之詰問，倘被告於審判中已經對該證人當庭及先前之陳
    述進行詰問，即已賦予被告對該證人詰問之機會，則該證人
    於偵查中之陳述即屬完足調查之證據，而得作為判斷之依據
    （最高法院97年度台上字第405 號判決亦同此意旨）。準此
    ，本件證人鄭芷欣經本院於審判期日傳喚到庭，與被告宋仕
    業、何志安二人行交互詰問程序，直接言詞審理檢視其證詞
    ，即已賦予被告宋仕業、何志安對該證人鄭芷欣對質詰問之
    機會，則證人鄭芷欣於偵查中之陳述即屬完足調查之證據，
    而得作為判斷之依據，準此，被告何志安之辯護人以證人鄭
    芷欣於偵查中之陳述，未給予被告何志安及其辯護人對質詰
    問，認無證據能力云云，自有誤會。
四、又刑事訴訟法第158條之3規定：「證人、鑑定人依法應具結
    而未具結者，其證言或鑑定意見，不得作為證據。」所謂「
    依法應具結而未具結者」，係指檢察官或法官依刑事訴訟法
    第175 條之規定，以證人身分傳喚被告以外之人（證人、告
    發人、告訴人、被害人、共犯或共同被告）到庭作證，或雖
    非以證人身分傳喚到庭，而於訊問調查過程中，轉換為證人
    身分為調查時，此時其等供述之身分為證人，則檢察官、法
    官自應依同法第186 條關於具結之規定，命證人供前或供後
    具結，其陳述始符合第158條之3之規定，而有證據能力。若
    檢察官或法官非以證人身分傳喚而以告發人、告訴人、被害
    人或共犯、共同被告身分傳喚到庭為訊問時（例如刑事訴訟
    法第71條、第219條之6第2 項、第236條之1第1項、第248條
    之1、第271條第2項、第271條之1第1項），其身分既非證人
    ，即與「依法應具結」之要件不合，縱未命其具結，純屬檢
    察官或法官調查證據職權之適法行使，當無違法可言。而前
    揭不論係本案或他案在檢察官面前作成未經具結之陳述筆錄
    ，係屬被告以外之人於偵查中向檢察官所為之陳述，本質上
    屬於傳聞證據，基於保障被告在憲法上之基本訴訟權，除該
    被告以外之人死亡、身心障礙致記憶喪失或無法陳述、滯留
    國外或所在不明而無法傳喚或傳喚不到、或到庭後拒絕陳述
    等情形外，如已經傳喚到庭具結而為陳述，並經被告之反對
    詰問，或被告已放棄其反對詰問權，前揭非以證人身分而在
    檢察官面前未經具結之陳述筆錄，除顯有不可信之情況者外
    ，得為證據，不能因陳述人未經具結，即一律依同法第 158
    條之3之規定，排除其證據能力（最高法院96年度台上字第3
    527號判決亦同此意旨）。經查，共同被告何志安於98年1月
    22日、同年3月13日、同年8月19日、同年10月7 日於檢察官
    偵查時所為之陳述，雖未經具結，然證人何志安前揭於偵查
    中之供述，是以同案被告身分在檢察官面前之陳述，並無證
    人依法應具結之問題。且證人何志安於原審審理時，已以證
    人身分到庭經交互詰問。揆諸前揭說明，被告宋仕業之訴訟
    基本權既已加以保障，證人何志安前揭於偵查中未經具結之
    陳述，核有證據能力（另證人偵查中已經具結，亦有證據能
    力，自屬當然之解釋之陳述）。
五、按被告以外之人於審判外之言詞或書面陳述，除法律有規定
    者外，不得作為證據。又被告以外之人於審判外之陳述，雖
    不符合同法第159條之1至第159條之4之規定，但經當事人於
    審判程序同意作為證據，法院審酌該言詞陳述或書面陳述作
    成時之情況，認為適當者，亦得為證據；當事人、代理人或
    辯護人於法院調查證據時，知有第159條第1項不得為證據之
    情形，而未於言詞辯論終結前聲明異議者，視為有前項之同
    意。刑事訴訟法第159條第1項及第159條之5分別定有明文。
    本件檢察官、上訴人即被告宋仕業、何志安及其二人之辯護
    人，於言詞辯論終結前，就本件判決所引用卷內被告以外之
    人於審判外之陳述（包括人證、書證），除前開列舉部分外
    ，於本院審理時均表示不爭執，且同意作為證據，經本院審
    酌該等證據之做成情況，核無違法取證或其他瑕疵，認均適
    為本案認定事實之依據，依刑事訴訟法第159條之5規定，均
    有證據能力。
貳、實體部分
一、認定事實所憑之證據及理由：
    訊據被告宋仕業固坦承曾與被告何志安、被害人王勇忠在杜
    連發經營之小吃店一同用餐，餐後一同乘車前往他處繼續喝
    酒，途中在車上因砂石車排班問題與被害人發生口角，遂下
    車與被害人發生互毆，嗣後被害人王勇忠昏倒在地等事實（
    見原審卷(一)第62頁，本院卷(一)第79頁反面），惟矢口否認有
    何殺人之犯行，辯稱：我確實有與王勇忠發生口角、互毆等
    情事，但時間是發生在95年2月份，並不是95年3月22日，我
    在95年3 月22日那天晚上並沒有和王勇忠、何志安在一起，
    因為自3 月份起我已經到另一家公司上班，案發時我人在跑
    土方，對於何志安所講的犯罪情節我全不知悉云云；而被告
    何志安於本院審理時則改口否認涉有傷害或殺人之犯行，辯
    稱：我在過去所為承認傷害、把被害人的屍體丟入大海等陳
    述均為謊言，我之所以認罪只是為了能讓自己提早交保出去
    ，我確實沒有殺過人云云。惟經本院調查後，認被告宋仕業
    、何志安二人應確有為上開如事實欄所載之犯行，其理由如
    下：
（一）經查，
  １．被害人確曾於死亡前之95年3 月22日晚間，與被告何志安
      、宋仕業二人在新北市○里區○○路○段、杜連發經營之
      小吃店一同用餐、飲酒，餐後三人並一同搭乘被害人的自
      小客車離去等情，業據被告何志安於警詢、檢察官偵訊及
      原審審理時供（證）述：95年3 月22日晚上，我與王勇忠
      、宋仕業曾在杜連發開設之小吃店一同用餐、喝酒，餐後
      我提議再去有粉味的地方續攤，我們三人便一起搭乘王勇
      忠的車子離開等語明確（見98年度偵字第19519 號偵查卷
      【下稱偵查卷(六)】第108頁、98年度偵字第18165號偵查卷
      【下稱偵查卷(五)】第15頁至第16頁，原審卷(二)第30頁至第
      47頁）；而經傳訊證人即小吃店老闆杜連發，其於警詢、
      偵訊及原審審理時亦證稱：我只有一次見過王勇忠、何志
      安、宋仕業三人一起在我店內吃飯、喝酒、聊天，當天宋
      仕業還叫我過去一起喝酒，我過去敬酒時，經由宋仕業介
      紹才知道王勇忠的綽號「紅龜」，並有聽到宋仕業對著另
      一個男子敬酒時叫他「大支」，之後他們三人離開時，王
      勇忠在門口還有問我要不要一起去卡拉OK店續攤，但我向
      他表示店裡很忙沒有辦法去，宋仕業等三人就一起搭王勇
      忠的車子離開，後來在第三天的早上，我由車上的無線電
      得知王勇忠已經死亡的消息等語（見98年度偵字第 17422
      號偵查卷【下稱偵查卷(四)】第8 頁至第12頁、第27頁至第
      29頁，原審卷(二)第79頁至第85頁）。細繹證人杜連發上開
      關於當日被害人與被告宋仕業、何志安二人在其店內一同
      用餐、之後相約續攤及一同搭車離去等細節，均與被告何
      志安上開陳述之內容相符，復佐以證人杜連發證述係於被
      告二人與被害人一同吃飯該日後第三天即由媒體得知被害
      人死亡之消息，足見被害人與被告宋仕業、何志安二人一
      同吃飯的時間，距離尋獲被害人屍體之日期僅隔數日而已
      ，且與被告何志安所述一同吃飯、喝酒之日期為95年3 月
      22日相近，足徵被害人應確係於95年3 月22日晚間與被告
      何志安、宋仕業二人在新北市○里區○○路○段、由杜連
      發經營之小吃店一同用餐、飲酒，餐後三人並一起搭乘被
      害人的自小客車離去等情甚明。
  ２．雖然被告宋仕業於原審及本院審理時一再辯稱：我與王勇
      忠、何志安在杜連發經營之小吃店一同用餐，餐後一同乘
      車去續攤是在95年2月份的事，我於95年3月22日並未與王
      勇忠、何志安一同吃飯云云（見原審卷(一)第62頁，本院卷
      (二)第69頁反面），惟被告宋仕業此部分辯解已與證人即共
      同被告何志安、證人杜連發上揭證述情結未合。再被告宋
      仕業另於警詢、偵查中所述：95年3 月22日當天下班接近
      晚餐時間，我與「小胖」去臺北港南堤附近釣魚，我和「
      小胖」一邊釣魚、一邊聊天喝酒，王勇忠後來開著自小客
      車來找我，釣完魚後我就在拖車上面睡覺云云（見偵查卷
      (四)第19頁至第23頁、第31頁至第33頁），惟其辯詞亦與證
      人即綽號「小胖」之胡紘偉於警詢時證述：我在王勇忠失
      蹤前並未與宋仕業一起釣過魚，且於王勇忠失蹤當天亦未
      與宋仕業、王勇忠一起在臺北港南堤釣魚等語（見偵查卷
      (四)第50頁至第51頁）相悖。況，被告宋仕業於警詢時亦供
      述：我與王勇忠、何志安在杜連發經營小吃店吃飯、並與
      王勇忠發生互毆當日後，就沒有與何志安、王勇忠聯絡，
      並於三天後，經藍小姐打電話告知才知道王勇忠已經死亡
      的消息等語在卷（見偵查卷(四)第55頁至第59頁），足徵被
      告宋仕業與被告何志安及王勇忠一同吃飯及發生互毆該日
      距離發現被害人王勇忠屍體之95年3 月24日僅有短短幾日
      之隔，且與上揭證人即共同被告何志安供（證）述其三人
      一同吃飯、喝酒之日期為95年3 月22日相近等情，應屬實
      在，被告宋仕業上開辯解，顯屬事後卸責之詞，均無足採
      。
（二）次查，
  １．被害人與被告宋仕業、何志安二人自杜連發開設之小吃店
      離去後，在車上被告宋仕業與王勇忠發生口角，二人並下
      車互毆等情，業據被告宋仕業於警詢、偵查時供述在卷（
      見偵查卷(四)第55頁至第59頁、第61頁至第65頁），雖被告
      宋仕業另辯稱：我只有徒手毆打王勇忠，並於王勇忠倒地
      後，我就跑離開現場回到我八里的租屋處云云。惟，依被
      告何志安於警詢、偵查及原審審理時所供（證）述：我與
      宋仕業、王勇忠於當日晚間離開杜連發經營之小吃店後，
      宋仕業駕駛王勇忠之自小客車行經林口山區某處，宋仕業
      與王勇忠二人發生口角爭執並下車，之後宋仕業先推擠王
      勇忠，二人就纏鬥在一起，王勇忠先撿地上的東西丟宋仕
      業，宋仕業因氣憤，先以徒手方式連續搥打王勇忠，又撿
      拾地上的木棍連續敲擊王勇忠的頭部右上額，一直到王勇
      忠倒在地上，宋仕業才罷手，我當時發現王勇忠的頭部出
      現紅腫，又擔心王勇忠會通報，就先將王勇忠的手機關機
      ，我就跟宋仕業一起將王勇忠抬上車子的後座，宋仕業就
      駕車沿著山路下山到達西濱公路，往南到了接近竹圍漁港
      附近，再彎進一條小路進入海邊，當時天色相當昏暗，我
      與宋仕業抬著王勇忠，並將王勇忠丟到水深及膝的海裡等
      語明確（見偵查卷(六)第107頁至第109頁、第110頁至第112
      頁，偵查卷(五)第15頁至第20頁、第46頁至第47頁、第49頁
      至第51頁，原審卷(二)第30頁至第47頁）。佐以法務部法醫
      研究所於95年6 月30日以法醫理字第0950001704號函附之
      法醫研究所（95）醫鑑字第0696號鑑定書所載關於死者王
      勇忠之外傷觀察：「死者王勇忠之兩側頭部（額部、顳部
      、頰部、鼻樑）有多處大小不等，形狀大小不一之擦挫傷
      ，大小從0.5x0.5公分至3x2.5公分，右側頭部挫傷較左側
      多，且右側挫傷較左側嚴重」、「翻開頭皮，可見顳頂部
      及枕部頭皮下有廣泛皮下出血，右側頭部出血明顯，左側
      頭部出血較少，無顱骨骨折，打開顱腔後，無硬腦膜上或
      下腔出血，‧‧‧」等情（見95年度相字第519 號偵查卷
      【下稱偵查卷(一)】第60頁反面），參以證人即本件鑑定人
      羅澤華於偵訊時到庭具結證述：因死者頭部有大小不等的
      鈍挫傷，有可能係受到不規則的物品敲打造成，且因有多
      處不規則、不連續之鈍挫傷，若死者有受到鈍器攻擊，應
      該是受到多下的攻擊，又依死者頭部受傷的部位，是有可
      能導致死者昏迷等語（見偵查卷(六)第173頁至第175頁），
      足徵被害人在死亡前應確曾遭不規則之物品連續敲擊頭部
      多下而導致昏迷甚明，此情核與被告何志安上開供（證）
      述被害人先遭另被告宋仕業以木棍敲擊頭部右側多下而昏
      迷等情大致相符。
  ２．再者，依上開法務部法醫研究所（95）醫鑑字第0696號鑑
      定書所載，死者的血液及胃內均含酒精成分及「死者胃部
      殘餘半消化食物，肉眼仍可分辨米粒及白色蔥類等食物，
      研判死者在用餐後約二小時內死亡」等節（見偵查卷(一)第
      61頁）以觀，堪認死者王勇忠於死亡前的二個小時內有飲
      酒及吃飯，此部分亦與被告何志安上開供（證）述及證人
      杜連發證稱在被害人死亡前曾與被告宋仕業、何志安一同
      吃飯、喝酒等情互核一致。
  ３．又，本件承辦員警於98年8 月19日借提被告何志安請被告
      何志安帶同警員前往其與被告宋仕業丟棄被害人之地點，
      經被告何志安指認之地點距離證人即發現屍體的徐榮輝其
      發現死者王勇忠屍體之位置僅約10至15公尺而已，此有內
      政部警政署刑事警察局偵一隊職務報告一份及現場照片十
      張在卷可稽（見偵查卷(五)第32頁至第42頁）；參核被告何
      志安於原審審理時證述：是我帶警察去找到丟棄王勇忠的
      地點，當天我是搭車從桃園地檢署出發，出發以後警察也
      沒有告訴我要去哪裡，是到林口發電廠下面的時候，警察
      才告訴我說要帶我去丟棄王勇忠的地點，後來我就帶警察
      走了二條路，這二條路都是我親自帶警察走的，第一條是
      因為走錯路，第二條才是我跟宋仕業丟棄王勇忠的路徑，
      我可以分辨真正丟棄王勇忠的路徑，到了以後我就跟警察
      說我跟宋仕業如何帶到海邊棄屍等語（見原審卷(二)第41頁
      、第46頁反面），則被告何志安既係主動帶領警員至其與
      另被告宋仕業丟棄被害人之地點，而被告何志安指認之地
      點與死者王勇忠陳屍之地點僅相隔10至15公尺而已，衡情
      倘被告何志安未實際參與丟棄被害人的過程，在茫茫之海
      邊指認之地點自無可能與被害人陳屍地點相距不遠，益徵
      被告何志安上開供述，核與事實相符，應堪採信。況且，
      由死者王勇忠之身型及前往丟棄王勇忠之海邊猶需步行始
      能到達等情以觀（見偵查卷(一)第12頁至第15頁發現死者現
      場照片，偵查卷(五)第33頁至第42頁前往現場照片），單憑
      較為瘦弱之被告何志安一人之力自無可能將較壯碩之被害
      人自車上搬運至上開地點丟棄，由此益徵本件除被告何志
      安外，確尚有至少一名名共犯參與甚明；而被告宋仕業既
      於該日與被告何志安及被害人一同駕車自杜連發經營的小
      吃店離去，並於路上與被害人發生口角、互毆，於發現被
      害人遭其毆擊而昏迷在地時為掩飾其犯行，遂與被告何志
      安共同將被害人丟入海中自有可能。且被告何志安與被告
      宋仕業並無仇怨、糾紛，其前開陳述之內容亦足使其自身
      陷於本件共犯之境地，其並無法藉由誣指被告宋仕業即可
      卸免其自身應負之罪責，是其自無憑空捏造事實，藉此誣
      攀被告宋仕業之必要，從而，被告何志安上開供詞之內容
      ，應與事實相符，則上揭被告宋仕業持疑似木棍之物品敲
      擊被害人頭部數下造成被害人昏倒在地，復與被告何志安
      一同將被害人丟入海中等情，堪以認定。
  ４．至於被告之選任辯護人聲請本院將法務部法醫研究所於95
      年8 月14日以法醫證字第0950003588號函暨其所附之被害
      人王勇忠指甲內物ＤＮＡ型別（見偵查卷(一)第76頁至第77
      頁），與內政部警政署刑事警察局於99年10月19日以刑醫
      字第0990145732號鑑定書中所為被告宋仕業、何志安之Ｄ
      ＮＡ型別資料均送請法務部調查局比對之結果，雖認被害
      人死亡時指甲內殘餘物與被告宋仕業、何志安二人之ＤＮ
      Ａ型別不同，固有該局於99年11月18日以調科肆字第0990
      0527820 號函暨所附99年度上重訴字第51號ＤＮＡ型別比
      對紀錄表附卷可稽（見本院卷(一)第176頁至第178頁），惟
      依上開被告何志安所述當時係王勇忠先撿地上的東西丟宋
      仕業，宋仕業因而氣憤先以徒手方式連續搥打王勇忠，又
      撿拾地上的木棍連續敲擊王勇忠的頭部右上額至王勇忠昏
      迷之過程，被害人並未有近身扭打勾抓被告宋仕業或何志
      安之動作，故被害人指甲內並無與被告宋仕業、何志安二
      人之ＤＮＡ型別相同之物，核與常情無違，尚難據此為被
      告宋仕業、何志安二人有利之認定，附此說明。
（三）公訴意旨雖認被告宋仕業於持疑似木棍之物敲擊被害人時
      ，被告宋仕業即有殺人之故意，而被告何志安亦有不作為
      殺人之故意云云。惟按殺人罪與傷害罪之區別，應以有無
      殺意為斷，其受傷之多寡，及是否為致命部位，有時雖可
      藉為認定有無殺意之心證，究不能據為絕對標準（最高法
      院18年上字第1309號判例、19年上字第718 號判例可資參
      照）；且判斷行為人於行為當時，主觀上是否有殺人之故
      意，除應斟酌被告使用之兇器種類、攻擊部位、行為時態
      度外，尚應觀察行為人與被害人關係、衝突起因、行為當
      時所受刺激、下手力量之輕重、被害人受傷情形及行為事
      後態度等各項因素，綜合研判。經查，被告宋仕業當時所
      持者為路旁疑似木棍之物品，其質地自與金屬材質之棍棒
      有別，且參以前揭法務部法醫研究所（95）醫鑑字第0696
      號鑑定書所載死者王勇忠之外傷觀察：「死者王勇忠之兩
      側頭部（額部、顳部、頰部、鼻樑）有多處大小不等，形
      狀大小不一之擦挫傷，大小從0.5x 0.5公分至3x 2.5公分
      ，右側頭部挫傷較左側多，且右側挫傷較左側嚴重」、「
      翻開頭皮，可見顳頂部及枕部頭皮下有廣泛皮下出血，右
      側頭部出血明顯，左側頭部出血較少，無顱骨骨折，打開
      顱腔後，無硬腦膜上或下腔出血，‧‧‧」等情以觀（見
      偵查卷(一)第60頁反面），死者王勇忠遭被告宋仕業持物敲
      擊頭部時，其頭部所受之傷勢均為擦挫傷及皮下出血等皮
      肉傷，而無顱骨骨折或腦內出血等嚴重傷勢，堪認被告宋
      仕業攻擊被害人頭部時之力道並非猛烈，自難認被告二人
      斯時係即本於殺人之意而行兇。
（四）惟被害人於95年3月24日下午3時30分許，遭行經該處之徐
      榮輝發現陳屍於桃園縣境內之長生火力發電廠出水口附近
      100 公尺之海岸邊，並經行政院海岸巡防署岸巡二三大隊
      報請臺灣桃園地方法院檢察署檢察官相驗，經臺灣桃園地
      方法院檢察署檢察官會同法醫師相驗並解剖鑑定結果，研
      判被害人為生前落水，頭部有擦挫傷，死因為溺斃；又依
      據死者胃部殘餘半消化食物，肉眼仍可分辨米粒及白色蔥
      類等食物，研判死者在用餐後約二小時內死亡等節，業經
      證人徐榮輝（見偵查卷(一)第17頁）、鑑定人羅澤華（同上
      ）分別於偵訊時證述屬實，復有行政院海岸巡防署岸巡二
      三大隊處理相驗案件初步調查報告暨報驗書、95年3 月24
      日王勇忠遭人發現死亡現場照片八張、相驗屍體照片、法
      醫驗斷書、法務部法醫研究所（95）醫鑑字第0696號鑑定
      書、法務部法醫研究所毒物化學檢驗報告、相驗屍體證明
      書在卷可稽（見偵查卷(一)第9 頁、第12頁至第15頁、第43
      頁至第45頁、第49頁至第53頁、第18頁至第23頁、第58頁
      至第64頁，偵查卷(六)第178 頁）。且由上揭法務部法醫研
      究所（95）醫鑑字第0696號鑑定書所載，死者王勇忠為生
      前落水、死因為溺斃等語，及鑑定人羅澤華於偵查時亦證
      述其研判被害人王勇忠死亡之鑑定結果係溺斃之情狀明確
      （見偵查卷(六)第174 頁）等情觀之，堪認被害人於遭被告
      宋仕業、何志安二人丟入海裡之前實際上並未死亡。再佐
      以上開法務部法醫研究所（95）醫鑑字第0696號鑑定書所
      載死者王勇忠之頭部所受外傷及死因研判第二點記載「死
      者頭部之擦挫傷大小及嚴重情度不一，因有明顯之皮下出
      血，故為生前或瀕死時造成之傷害，該外傷未造成死者顱
      骨骨折或顱內出血，不會直接造成死者死亡」等情（見偵
      查卷(一)第60頁反面），參以證人即本件鑑定人羅澤華於檢
      察官訊問時證述：死者頭部有外傷，以我的判斷尚不足以
      致死，理由是死者沒有明顯骨折或顱內出血，所以不會導
      致死亡之結果等語（見偵查卷(六)第173 頁），堪認被害人
      遭被告宋仕業持疑似木棍之物品敲擊頭部時，其頭部所受
      之傷勢並非相當嚴重，尚不致於死，且依被告何志安於警
      詢、偵查及原審審理時供述：王勇忠昏倒後，我當時看到
      王勇忠頭部已經出現紅腫，我有要宋仕業把王勇忠送醫，
      因為我當時認為將王勇忠送醫有可能將王勇忠救活，但宋
      仕業說不要送醫等語（見偵查卷(五)卷第17頁、第29頁、第
      46頁、第47頁、第50頁，原審卷(二)第36頁、第47頁），衡
      情倘被告何志安當時既已認定被害人王勇忠業已死亡，其
      第一反應自應盡快報警，自無可能仍有將已認為死亡之王
      勇忠送醫急救之想法，反係於認被害人王勇忠尚有呼吸、
      心跳，尚未死亡，僅因其頭部遭受重擊而呈現昏迷狀態下
      始可能有將其盡快送醫之念頭，益徵被告何志安當時主觀
      上係認被害人王勇忠頭部之傷勢並非相當嚴重，且將之送
      醫仍有救治之可能，惟竟捨此不為，猶與被告宋仕業共同
      謀議將尚未死亡之王勇忠丟入水深及膝之海中，致被害人
      終因窒息而溺斃，其二人主觀上即將原僅傷害被害人之犯
      意提升至殺害被害人之故意甚明；並依鑑定人羅澤華於檢
      察官訊問時證述：一個人昏迷後，其呼吸、脈搏的反應可
      能會比較淺，但是一定會有呼吸、脈搏等語（見偵查卷(六)
      第175 頁），益徵被告何志安於原審辯稱：王勇忠遭被告
      宋仕業擊昏後，我有探王勇忠的鼻息已無呼吸，我主觀上
      認為王勇忠已經死亡，才會幫忙被告宋仕業「棄屍」云云
      ，顯屬事後卸責之詞，委無足採。
（五）被告何志安雖另辯稱：我是因為在場目擊被告宋仕業兇狠
      持棍毆擊王勇忠之過程，因驚恐害怕及遭被告宋仕業威嚇
      才幫忙將王勇忠丟入海中云云。惟查，被告何志安於98年
      8 月14日之警詢、偵查時供述：是我建議將王勇忠丟入海
      邊等語（見偵查卷(六)第108 頁，偵查卷(五)第17頁），足徵
      將被害人丟入海中係由被告何志安主動提出，則倘被告何
      志安當時係因驚恐害怕及受被告宋仕業之威嚇下始協助被
      告宋仕業一同將王勇忠丟入海中，衡情被告何志安於當下
      自無可能主動為上開提議，是被告何志安上開辯解，亦難
      遽信。雖被告何志安於警詢、偵查及原審審理時翻異其詞
      辯稱：是被告宋仕業提議云云（見偵查卷(五)第46頁反面、
      第50頁），惟被告何志安於98年8 月14日原審羈押訊問時
      ，經法官將其警詢、偵查時之供詞告以要旨並確認其警詢
      、偵查時所述是否實在，被告何志安明確供述：我最後一
      次警詢筆錄實在，偵查時所述也實在等語（見原審98年度
      聲羈字第564 號卷第7頁至第8頁）；再佐以被告何志安於
      98年8 月14日供述之內容無疑使其自己陷於與被告宋仕業
      共犯本件殺人犯行之不利地位，而依被告何志安之年齡、
      知識、社會經驗，甚至於98年8 月14日之前警詢、檢察官
      訊問時均猶知避重就輕虛偽供述以卸免自身罪責等情以觀
      ，倘將被害人丟入海中確係被告宋仕業提議，則被告何志
      安於98年8 月14日警詢、檢察官訊問時自無必要供述該事
      係其提議而使自己陷於不利之境地，且被告何志安於原審
      及本院審理時亦無法就其此部分前後不一致之供述為合理
      之解釋，是認被告何志安上開辯解，自屬事後卸責之詞，
      委無足採。況被告何志安於警詢、偵查時供述：案發當天
      ，原本被告宋仕業叫我約王勇忠出來吃飯就有說要打王勇
      忠，但後來又跟我說先把王勇忠約出來吃飯喝酒後再看看
      情況等語（見偵查卷(五)第46頁至第47頁、第49頁至第51頁
      ），足見案發當日被告何志安與被告宋仕業二人確在預謀
      邀約被害人吃飯時即有傷害被害人王勇忠之未必故意，被
      告何志安復在目擊被告宋仕業毆擊被害人致被害人昏迷在
      地，衡情被告何志安自有可能為免被害人清醒後得知上情
      而追究其刑責，遂向被告宋仕業提議將被害人丟入海中，
      復提升原本傷害被害人之犯意致殺人之犯意，而共同與被
      告宋仕業一同將被害人丟入海中以遂行其等之殺人犯行。
      酌上各情，被告何志安與被告宋仕業間具有殺人之犯意聯
      絡至臻明確。
（六）復查，
  １．被告宋仕業、何志安二人將被害人丟入海中後，被告宋仕
      業旋即駕駛被害人之自小客車載送被告何志安返回新北市
      八里區鄉臺北港附近，在車上，被告宋仕業與何志安商議
      由被告宋仕業持被害人的行動電話返回林口地區○○於○
      段時間後，由被告何志安自八里地區撥打被害人的行動電
      話，由被告宋仕業在林口地區接聽，以營造被害人當時仍
      健在且出現在林口地區等情，業據被告何志安於警詢、檢
      察官訊問及原審審理時供述：我與宋仕業於當晚離開丟棄
      王勇忠的海邊，宋仕業就開著王勇忠的車子載我回到八里
      臺北港，在車上我跟宋仕業說我要去三重，宋仕業就叫我
      從三重回到八里之後打一通電話到王勇忠的手機，以製造
      王勇忠當時還在世的假象等語在卷（見偵查卷(六)第107 頁
      至第109 頁，偵查卷(五)第15頁至第20頁、第49頁至第51頁
      ，原審卷(二)第30頁至第47頁），核與被害人死亡前持用之
      0000000000號行動電話及被告何志安持用之0000000000號
      行動電話之通聯紀錄內容及基地台顯示位置所載（見95年
      度他字第1400號偵查卷【下稱偵查卷(二)】第54頁至第58頁
      ，偵查卷(一)第127頁至第139頁）：在95年3 月22日晚間11
      時13分22秒，被告何志安確實自新北市三重區返回八里區
      後，持0000000000號行動電話撥打被害人持用之00000000
      00號行動電話，且被害人的行動電話顯示之基地台位置在
      林口地區相符，已堪認定。又被告何志安與被告宋仕業駕
      車返回八里後，復與不知情之友人鄭芷欣駕車前往新北市
      三重區，沿途並以其持用之0000000000號行動電話撥打電
      話、發送簡訊予友人劉大維等情，業據被告何志安於警詢
      、偵查及原審審理時供述明確，核與證人鄭芷欣、劉大維
      分別於警詢、偵查及本院審理時證述之情節大致相符（見
      偵查卷(一)第103頁至第105頁，偵查卷(三)第132頁至第134頁
      、第139頁至第141頁，本院卷(二)第62頁至第64頁正面），
      復有被告何志安持用之0000000000號行動電話通聯紀錄在
      卷可稽（見偵查卷(一)第127頁至第139頁），亦堪認定。被
      告何志安雖於原審辯稱：我當天是去三重找劉大維拿Ｋ他
      命，簡訊內容都是在講Ｋ他命的事，並沒有請劉大維幫我
      做不在場證明云云（見原審卷(一)第60頁反面），惟被告何
      志安於檢察官訊問時即已供述：我當天晚上前往三重的目
      的是為了製造假的不在場證明等語（見偵查卷(五)第51頁）
      ，且與證人劉大維於警詢、偵查及原審審理時證述：何志
      安在95年3 月22日有打電話跟我說被朋友牽涉一些事情，
      要我幫忙做不在場證明，因為我當時在睡覺，何志安就改
      以傳簡訊之方式告訴我，如果過幾天警察來找我問何志安
      95年3 月22日的行蹤，要我跟警察說何志安當天有和綽號
      「戀愛」之女子到三重來找過我，但是當天何志安並沒有
      來找我，後來在警察找我後的二天，何志安還有打電話給
      我問警察有無來找我及我有無照何志安交代的跟警察說等
      語（見偵查卷(四)第111頁至第112頁、第113 頁，96年度相
      續字第12號偵查卷【下稱偵查卷(三)】第100頁至第101頁，
      偵查卷(四)第114頁至第115頁，原審卷(二)第87頁至第90頁）
      及證人楊宛真於警詢、偵查時證述：我的網路暱稱是「戀
      愛」，何志安是我前男友，何志安曾打電話告訴我警察懷
      疑我跟王勇忠的死亡有關係，何志安要去找劉大維幫我作
      證，要劉大維跟警察講當晚何志安有過去三重找劉大維以
      做不在場證明，我不知道何志安95年3 月22日有無去找過
      劉大維，但我確定95年3 月22日晚上何志安沒有來找我等
      語（見偵查卷(三)第123頁至第125頁、第126頁至第127頁）
      ，足徵被告何志安上開辯解，顯屬事後卸責之詞，委無足
      採。反而可由被告宋仕業、何志安二人於案發後虛偽營造
      被害人仍在世，並委請友人協助製作不在案發現場之證明
      以觀，益徵其二人確有參與本件殺害被害人之犯行甚明。
  ２．被害人生前持用之0000000000號行動電話通聯紀錄（見偵
      查卷(二)第63頁至第65頁）並無與被告宋仕業之通話記錄，
      且當日晚上被害人的行動電話猶有多筆發話、受話之紀錄
      ，甚至於當日晚間11時13分猶有通話之秒數。然依證人即
      被告何志安證述之內容均未提及被告宋仕業曾以電話與被
      害人聯繫相約吃飯之事，是難謂被害人上開行動電話並無
      與被告宋仕業之通話記錄，即可逕以推認被告何志安上開
      陳述虛偽不實全無足採；另細繹被害人的行動電話通聯紀
      錄，僅於95年3月22日晚間7時59分40秒曾與其配偶田麗君
      有約30秒之通話，及於同日晚間11時23分22秒與被告何志
      安持用之0000000000號行動電話通話約29秒外，其餘之通
      話秒數均為「０」，顯見該行動電話除上開二筆通話外，
      均屬關機或無法接聽、對方無人接聽之狀態，自難逕以無
      通話秒數之各筆發話、受話紀錄均為被害人親自所為而推
      認被害人當時仍健在。又雖證人田麗君於警詢時證稱：王
      勇忠於95年3 月22日早上出門上班，我當天晚上還有撥電
      話給王勇忠，問王勇忠要不要回來吃飯，王勇忠說還在跑
      車，這是我最後一次與王勇忠的通話等語（見偵查卷(一)第
      26頁），然此僅足認定被害人於95年3月22日晚間7時59分
      40秒時猶健在而已；且證人即共同被告何志安於上開警詢
      、偵查及原審審理時亦明確（證）述：被害人持用之行動
      電話於95年3月22日晚間11時23分22秒與我持用之0000000
      000 號行動電話約29秒之通話紀錄，係由我撥打、由被告
      宋仕業接聽，以製造被害人當時還在世的假象等語，益徵
      被告何志安撥打該通電話當時，被害人應確已落海而死亡
      ，且該通電話係由被告宋仕業所接聽，亦難逕以該筆通話
      紀錄，逕以推認被害人當時尚未死亡。
  ３．至於被告何志安及其辯護人為其辯稱依被告何志安案發當
      日行動電話的通聯紀錄顯示之發話位置及時間所示，被告
      二人應無可能於被害人關機之100 分鐘內甚或43分鐘內之
      短時間完成丟棄被害人屍體之可能云云。惟查，新北市○
      里區○○路○段、杜連發經營之小吃店及桃園縣境內之長
      生火力發電廠出水口附近100 公尺之海岸邊兩地之距離，
      依GOOGLE地圖查詢結果約為15公里左右，來回核計約為30
      公里，雖該GOOGLE地圖查詢結果顯示兩地間之來回行車時
      間約為50分鐘左右，然依實際路況因施工、交通狀況、天
      氣或其他活動等情狀而與地圖所示之結果有出入（見本院
      卷附GOOGLE地圖上開地點查詢結果），再參酌該路段主要
      行經西濱快速道路，該路段行車速度本較一般路段行車速
      度為快，通常情狀下一般快速道路之最低行車速線應為60
      公里左右，倘依時速60公計算，上開新北市○里區○○路
      ○段、杜連發經營之小吃店及桃園縣境內之長生火力發電
      廠出水口附近 100公尺之海岸邊兩地來回約僅須耗時30分
      鐘左右，而被告二人均係在附近一帶從事駕駛工作，對該
      等路段地形熟識，自有可能行走比GOOGLE地圖所指示更為
      便捷之路徑；再者，該地區平時人車稀少，案發時間為晚
      上，人車較白天更為稀少，加上被告二人急欲處理昏迷之
      被害人及離開棄置地點等犯案過程應有之心態及舉止，必
      有掩飾犯罪而加速行車速度之必要；而行動電話基地台有
      一定之涵蓋範圍，被告二人於犯案前後之相關位置，非必
      如基地台設置之所在位置，此乃常理；參以被告何志安於
      警詢及原審審理時自承：我們從打鬥現場到丟棄被害人海
      邊之位置約開車15至20分鐘，進去山區約5 至10分鐘左右
      等語觀之（見偵查卷(五)第17頁，原審卷(二)第37頁），可認
      被告二人自擊昏被害人至到丟棄被害人地點，約略僅須30
      幾分鐘甚或更短之時間即可完成犯案過程，顯見被告二人
      之上開辯解亦無可採。
（七）按證人之陳述有部分前後不符，或相互間有所歧異時，究
      竟何者為可採，法院仍得本其自由心證予以斟酌，非謂一
      有不符或矛盾，即應認其全部均為不可採信；尤其關於行
      為動機、手段及結果等之細節方面，證人之證言，有時亦
      有予渲染之可能；然其基本事實之陳述，若果與真實性無
      礙時，則仍非不得予以採信（最高法院74年台上字第1599
      號判例亦同此意旨）。另查，
  １．證人即共同被告何志安於警詢、偵查及原審審理時之供述
      前後雖非一致，然細繹被告何志安於95年 4月11日第一次
      警詢及98年 1月22日檢察官訊問時之供述係完全否認案發
      當天晚上有與被害人一同吃飯、喝酒等情（見偵查卷(一)第
      106頁至第109頁，偵查卷(三)第107頁至第109頁），於98年
      3 月31日及4月1日警詢、偵查中另供述：案發當天晚上曾
      與被害人一同吃飯等情，但猶否認知悉被告宋仕業有毆打
      被害人及共同將被害人丟入海中溺斃之事實（見偵查卷(六)
      第89頁至第98頁，偵查卷(三)第157頁至第160頁、第169 頁
      至第172 頁）以觀，被告何志安上開供述均係就自身涉案
      之情節全盤否認或避重就輕，堪認被告何志安上開供述係
      為卸免自身罪責而為不實之陳述，自難採信。被告何志安
      於98年 8月14日上午警詢時雖又翻異前詞否認參與本件犯
      行，然經其同意施以測謊後，被告何志安即於98年8 月14
      日晚間、98年8月19日及98年10月7日警詢、偵訊時，開始
      就全案大致之經過為詳實之供述（見偵查卷(六)第107 頁至
      第109 頁、第110頁至第112頁，偵查卷(五)第15頁至第20頁
      、第30頁至第31頁、第46頁至第47頁、第49頁至第51頁）
      ，且佐以被告何志安此部分之供述，核與上開法務部法醫
      研究所（95）醫鑑字第0696號鑑定書所載被害人所受之頭
      部外傷及研判被害人在死亡前二小時內曾吃飯、喝酒等情
      及被害人持用之門號0000000000號行動電話與被告何志安
      持用之門號0000000000號行動電話通聯紀錄（見偵查卷(二)
      第54頁至第58頁，偵查卷(一)第127頁至第139頁）相符，甚
      且被告何志安於98年 8月19日更主動帶同警員指認其與另
      被告宋仕業丟棄被害人之地點確與證人徐榮輝發現被害人
      陳屍之地點相當接近，甚至對於被害人死亡前之衣著等細
      節均能詳實陳述，此由何志安於原審審理時供稱：我與被
      告宋仕業直接把王勇忠抬到海邊，王勇忠的身體並沒有掉
      下來，只有鞋子有一隻有掉落等語（見原審卷(二)第37頁反
      面至第38頁），核與現場照片紀錄表所示被害人被發現時
      其左腳之鞋子確實有掉落之事實相符（見偵查卷(一)第 111
      頁至第112頁），益徵被告何志安於98年8月14日以後之供
      述，核與事實相符，足堪採信；至於被告宋仕業之辯護人
      指稱由被害人的鞋子一隻掉落後溺死之情狀，顯見被害人
      當時係要走入海中自殺，並非被人丟入海中，否則被害人
      的腳上應該會有傷云云，顯不可採，而不值一駁。從而，
      證人即共同被告何志安於98年 8月14日以後警詢、偵查中
      及原審審理時均已明確供述被告宋仕業參與本件之情節，
      自堪採信。
  ２．又證人杜連發於警詢、偵查中及原審審理時證述案發當日
      被害人與被告宋仕業、何志安在其店內一同用餐後相約續
      攤，之後一同搭車離去等情均與被告何志安供（證）述之
      內容大致相符，已如前述，至於證人杜連發證述：當日係
      王勇忠駕車離去等語，雖與被告何志安供（證）述係被告
      宋仕業駕車之情不符，然目擊何人駕車離去乙節對一般人
      而言係屬平常之事，倘無特殊之情事，實難期待證人於經
      過相當一段時間後猶能記憶明確，是此部分證人杜連發是
      否因記憶模糊而有誤認，自非無疑，況該事項非屬被告二
      人涉及本件殺人罪嫌之重要情節，自難僅因證人杜連發此
      部分之證述與被告何志安之供（證）述不符，逕以推認被
      告何志安上開供（證）述內容俱無足採。
（八）另查，
  １．證人即綽號「傑克」之被害人同事馮仕傑於警詢、偵查中
      雖證述：王勇忠於95年3 月22日晚上7至8點間有打電話給
      我，說等一下有事要過來找我，後於晚上10時許，便親自
      駕駛自小客車到砂石堆廠找我，向我索討之前借我的釣魚
      竿等語（見偵查卷(一)第98至至99頁，偵查卷(三)第76頁至第
      78頁、第81頁至第83頁），惟證人馮仕傑於原審審理時則
      具結證述：我於95年製作筆錄時提到95年3月22日晚上王
      勇忠向我要釣竿的事，對於這個日期我於製作筆錄當時並
      不敢確定等語（見原審卷(三)第16頁至第19頁）；復佐以死
      者王勇忠死亡前持用之門號0000000000號行動電話通聯紀
      錄（見偵查卷(二)第63頁至第65頁），被害人的上開行動電
      話於95年 3月22日晚間並無與證人馮仕傑之通話紀錄，是
      認證人馮仕傑於警詢、偵查時之證述恐有日期記憶錯誤之
      情，是難逕此即為被告二人有利之認定。
  ２．又被告宋仕業又辯稱依據解剖報告，被害人死亡的時間應
      為95年3月23日下午3時以後云云。經查，法務部法醫研究
      所於95年11月8 日出具之法醫理字第0950003843號函文雖
      認死者王勇忠之死亡時間應在24小時內（見偵查卷(一)第20
      3 頁），此研判係「參考死者屍體初檢時之照片，屍體腐
      敗不明顯」為其判斷之依據，然經本院函詢法務部法醫研
      究所就上開函文所稱被害人死亡時間不超過24小時，被害
      人有無可能因浸泡海水，影響死亡時間之判斷等問題，經
      該所函覆本院：死者王勇忠屍體於95年3月24日下午3時30
      分許被人發現，解剖日期為同年4月6日，解剖時除肩膀及
      下肢可見局部血管斑紋外，屍體其他地方，未見表皮剝落
      、屍綠等明顯腐敗現象，因此研判死亡時間約在24小時之
      內，但屍體腐敗程度會受死者個人因素、溫度、溼度、周
      圍環境等因素所影響導致出現判斷差異，若被害人屍體浸
      泡於海水中會較淡水中及陸地上較慢出現腐敗跡象等語，
      有法務部法醫研究所於99年11月15日出具之法醫理字第09
      90005737號函可參（見本院卷(一)第167 頁），可認上開法
      務部法醫研究所前於95年11月8日出具之法醫理字第09500
      03843 號函雖認被害人的死亡時間應在初驗屍體的24小時
      內等情，顯當時未慮及被害人係遭人丟入海中溺斃之情形
      ，而屍體浸泡於海水中本較不易腐敗，該研判尚非周延，
      自難據此即採為對被告二人有利之認定，自應以該所於99
      年11月15日出具之法醫理字第0990005737號函較為可採。
  ３．至於被告何志安於測謊後依(1)內政部警政署刑事警察局於
      98年4 月14日出具之刑鑑字第0980050556號函暨所附之測
      謊鑑定書，其鑑定之結果：受測人即被告何志安以緊張高
      點法測試，當問及「有關本案死者王勇忠死亡時間為何？
      」，經測試結果圖譜反應在「23日的8 時至23日的20時」
      ；另當問及測試問題「有關本案王勇忠是如何死亡的？」
      、「有關本案王勇忠是遭何人殺害？」，經測試結果，皆
      因圖譜反應不一致，無法鑑判；(2)依內政部警政署刑事警
      察局於98年9 月16日出具之刑鑑字第0980128970號函暨所
      附鑑定書之鑑定結果：受測人即被告何志安於測前會談否
      認參與殺害死者王勇忠，且死者王員失蹤的晚上（95年 3
      月22日）並未與死者見面，經測試結果，因圖譜反應不一
      致，無法鑑判；受測人即被告宋仕業以緊張高點法測試，
      當問及測試問題「有關本案，王勇忠是如何死亡的？」、
      「本案案發時有幾個人在場？」，測試結果皆因圖譜反應
      應不一致，無法鑑判；受測人即被告宋仕業於測前會談否
      認參與殺害死者王勇忠，經測試結果，因圖譜反應不一致
      ，無法鑑判等情，有上開內政部警政署刑事警察局鑑定書
      二份在卷可憑（見偵查卷(三)第188 頁，偵查卷(六)第72頁、
      第133 頁），上開測謊鑑定結果既均無法研判，自無從為
      被告二人有利或不利之認定，附此敘明。
（九）綜上所述，本件事證已臻明確，被告二人上開犯行均足堪
      認定，應予依法論科。
二、論罪與科刑之審酌：
（一）新舊法比較─
      被告行為後，刑法於94年2月2日修正公佈，於95年7月1日
      施行。按行為後法律有變更者，適用行為時之法律，但行
      為後之法律有利於行為人者，適用最有利於行為人之法律
      ，現行刑法第二條第一項訂有明文。茲就本案有關之新舊
      法比較部分，臚列如下：
  １．刑法第28條原規定：「二人以上共同『實施』犯罪之行為
      者，皆為共同正犯。」新法修正為：「二人以上共同『實
      行』犯罪之行為者，皆為共同正犯。」將舊法之「實施」
      修正為「實行」。原「實施」之概念，包含陰謀、預備、
      著手及實行等階段之行為，修正後僅共同實行犯罪行為始
      成立共同正犯。新舊法就共同正犯之範圍既因此而有變動
      ，自屬犯罪後法律有變更，而非僅屬純文字修正，經比較
      適用新舊法，新法對被告並無較有利，依刑法第2條第1項
      前段之規定，應適用被告行為時之舊法（最高法院96年度
      台上字第1323號判決、本院暨所屬法院96年度法律座談會
      決議亦同此意旨）。
  ２．現行刑法第47條第1 項規定「受『徒刑』之執行完畢，或
      一部之執行而赦免後，五年以內『故意』再犯有期徒刑以
      上之罪者，為累犯，加重本刑至二分之一。」與修正前刑
      法第47條規定「受有期徒刑之執行完畢，或受無期徒刑或
      有期徒刑一部之執行而赦免後，五年以內再犯有期徒刑以
      上之罪者，為累犯，加重本刑至二分之一。」不同，而本
      案被告宋士業再犯本罪既係出於故意，無論依修正前後刑
      法第47之規定均構成累犯。修正後之規定並未較有利於被
      告宋仕業，是依現行即修正後刑法第2條第1項前段規定，
      此部分自應適用修正前刑法第47條之規定。
  ３．褫奪公權為刑事實體法從刑，刑法第34條第1 款規定甚明
      ，除法律有特別規定者外，則依主刑所適用之法律。
  ４．經綜合上述各條文修正前、後之比較，因修正後刑法規定
      並未較有利於行為人，是本件自應依修正後刑法第2條第1
      項前段規定，適用行為時之法律。
（二）罪名─被告宋仕業、何志安二人將已昏迷之被害人丟入水
      深及膝之海中，致被害人因此溺斃死亡之所為，均係犯刑
      法第271條第1項之殺人罪。
（三）共同正犯─被告宋仕業、何志安二人就本件殺人犯行，有
      犯意之聯絡與行為之分擔，為共同正犯。
（四）累犯─被告宋仕業有上開事實欄所載之贓物、妨害公務等
      犯行，經定應執行刑後，甫於92年12月9 日執行完畢，有
      本院被告前案紀錄表一份在卷可稽，其受有期徒刑執行完
      畢後，五年以內故意再犯本件有期徒刑以上之殺人罪，為
      累犯，應依修正前刑法第47條規定，就有期徒刑部分加重
      其刑（死刑、無期徒刑依法不再加重其刑）。
三、原審以被告宋仕業、何志安二人之罪證明確，適用刑法第27
    1條第1項，修正前刑法第28條、第47條、第37條第1 項（褫
    奪公權為刑事實體法從刑，應依主刑即現行刑法第271條第1
    項之規定，適用修正後刑法第37條第1 項之規定，原審雖誤
    載適用修正前刑法第37條第1 項之規定，然此部分並無影響
    原判決之本旨，自毋庸撤銷改判，附此說明）規定，並審酌
    被告宋仕業與被害人間並無重大恩怨，僅因砂石車排班問題
    與被害人發生爭執而心生不滿，竟未能控制自身情緒持疑似
    木棍之物品敲擊被害人頭部致被害人昏迷倒地，復與被告何
    志安不思及時對被害人施以救治、送醫以延續其生命，反為
    免被害人追究其二人之罪責並湮滅罪證，而泯滅人性地將尚
    存一息之被害人丟入水深及膝之海水中，而剝奪被害人尚有
    生存可能之機會，實對死者家屬造成莫大之創痛，且被告二
    人於犯案後猶不知悔改，虛偽製造被害人王勇忠持用行動電
    話之通聯紀錄、製造其等不在案發現場之證明及反覆、不實
    之供述以誤導檢警對本案之偵辦方向，藉以脫免其二人之罪
    責，本應受刑法最嚴厲之制裁，惟考量被告二人係因見被害
    人遭毆擊而昏迷在地，始提升傷害之犯意續起殺害被害人以
    湮滅罪證之心，與事先預謀殺害之惡行尚屬有間，並兼衡被
    告宋仕業於法院審理時猶飾詞狡辯、毫無悔意，而被告何志
    安於偵查中期及原審審理時，勇於供出共犯宋仕業及全案之
    過程，及其等犯罪之手段、生活狀況、品行、智識程度等一
    切情狀，分別量處被告宋仕業無期徒刑、被告何志安有期徒
    刑十五年，並就被告宋仕業部分諭知褫奪公權終身。核其認
    事用法並無違誤，量刑亦屬適當。被告宋仕業、何志安不服
    原判決提起上訴，均為無理由，應予駁回。
、據上論斷，應依刑事訴訟法第368 條，判決如主文。
本案經檢察官田炳麟到庭執行職務。
中    華    民    國    100    年    4    月    27    日
                  刑事第十四庭  審判長法  官  陳志洋
                                      法  官  梁耀鑌
                                      法  官  遲中慧
以上正本證明與原本無異。
如不服本判決，應於收受送達後10日內向本院提出上訴書狀，其
未敘述上訴之理由者並得於提起上訴後10日內向本院補提理由書
（均須按他造當事人之人數附繕本）「切勿逕送上級法院」。
                                      書記官  陳韋杉
中    華    民    國   100    年    4     月    28    日
附錄本案論罪科刑法條全文：
中華民國刑法第271條（普通殺人罪）
I  殺人者，處死刑、無期徒刑或十年以上有期徒刑。
II  前項之未遂犯罰之。
III  預備犯第一項之罪者，處二年以下有期徒刑。